臺灣高等法院刑事判決　　　　　　　　　　　　九十三年度上更(一)字第二五五號
　　上　訴　人
　　即　被　告　乙○○
　　　　　　　　甲○○
　　共　　　同
　　選任辯護人　陳恂如律師
　　　　　　　　郭明松律師
右被告因違反臺灣地區與大陸地區人民關係條例等案件，不服臺灣板橋地方法院八十
九年度訴字第一七六一號，中華民國八十九年十二月七日第一審判決（起訴案號：臺
灣板橋地方法院檢察署八十八年度偵字第二五○○六號、二六一七一號），提起上訴
，經判決後，由最高法院發回更審，本院判決如左：
    主  文
原判決關於乙○○、甲○○部分撤銷。
乙○○、甲○○均無罪
    理  由
一、公訴意旨略以：被告乙○○、甲○○分別患有全身性紅性狼瘡、雙腿小兒麻痺症
    ，與宋桂英（經原審判處罰金新台幣二十六萬元確定）共同意圖營利，基於使公
    務員登載不實結婚
    許可不得入境臺灣地區，竟於民國八十八年八、九月間，以假結婚方式，由乙○
    ○、甲○○充當結婚人頭，便利大陸地區男子林齊良、葉祖華得以探親為名義來
    臺打工賺錢，並協議乙○○、甲○○於辦理假結婚登記後可得前金新臺幣（下同
    ）五萬元，待申請林齊良、葉祖華來台後，可再得八萬元之佣金，雙方毋庸履行
    同居義務，大陸人民在臺工作及住處則由宋桂英另外安排。宋桂英乃於八十八年
    九月間，提供食宿、機票等費用，帶張女二人前往大陸福州市，安排與林齊良、
    葉祖華辦理假結婚事宜，並分別於同年九月八日、同年月二十二日辦妥結婚登記
    ，宋桂英旋交付張女前金各五萬元。甲○○、乙○○返臺後，分別持大陸地區「
    福州市人民政府」出具之結婚證明書，向臺北市大同區戶政事務所、臺北縣中和
    市戶政事務所辦理結婚
    上所掌之公文書即
    人再分別持以向內政部警政署入出境管理局申請大陸地區男子林齊良、葉祖華以
    探親名義來臺而行使之，足生損害於戶政機關對於
    二人涉犯臺灣地區與大陸地區人民關係條例第七十九條第一項、刑法第二百十六
    條、第二百十四條之罪嫌。
二、按犯罪事實應依證據認定之，無證據不得認定犯罪事實，刑事訴訟法第一百五十
    四條第二項定有明文。次按刑事訴訟法第一百五十六條第二項規定，被告或共犯
    之自白不得作為有罪判決之唯一證據，仍應調查其他必要之證據，以察其是否與
    事實相符，其立法意旨乃在防範被告或共犯自白之虛擬致與事實不符，故對自白
    在證據上之證明力加以限制，明定須藉補強證據以擔保其真實性。而所謂補強證
    據，則指除該自白或不利於己之陳述本身之外，其他足以證明自白之犯罪事實確
    具有相當程度真實性之證據而言，雖所補強者，非以事實之全部為必要，但亦須
    因補強證據與自白之相互利用，足使犯罪事實獲得確信者，始足當之，有最高法
    院九十二年台上字第二七四八號、第六六六四號判決可資參照。
三、檢察官認被告二人涉犯上開罪嫌，無非係以被告二人於警詢中之自白、共同被告
    宋桂英、謝褚銘之指述為據。訊據上訴人即被告乙○○、甲○○固不否認與宋桂
    英於前揭時間同赴大陸地區，與人民林齊良、葉祖華分別結婚，並據以向轄區之
    戶政機關辦理結婚登記之事實，惟均堅詞否認有何不法犯行，乙○○辯稱：警察
    拿空白紙讓我簽名，警訊中我說真結婚，並無承認假結婚，警察不相信，警訊筆
    錄不實在，宋桂英當初只是帶我們去大陸而已，其所言不實在等語；甲○○辯稱
    ：警訊筆錄係警察寫好後叫我簽名，我沒有說假結婚，因警察笑說與他（葉祖華
    ）同房很丟臉，所以不敢說同房，我被警員騙了，宋桂英只帶我們去大陸，她說
    要假、要真結婚都可以，我是真結婚等語。
四、經查：
  (一)被告乙○○、甲○○，與其大陸配偶林齊良、葉袓華間之婚姻，具形式暨實質要
    件，有被告乙○○與林齊良、甲○○與葉祖華結婚證書影本二份（見八十八年度
    偵字第二六一七一號卷第八十六頁、第一一二頁至第一一六頁）、居家生活照、
    八頁至一百零一頁）附卷可稽。被告主張其等確有結婚真意，並舉證人劉美妹（
    乙○○之母）、陳文華（乙○○之子）、張宛稚、張祝華（甲○○之姊）、劉淑
    英、趙素華（均甲○○之友）到庭證實在卷（見本院前審卷一七七頁、第一七八
    頁），及提出乙○○以（○二）00000000電話與林齊良住家00000
    0000000號，或工作場所000000000000號電話，甲○○以0
    000000000號行動電話與葉祖華住家000000000000號，或
    上班地方000000000000號電話之話費收據、通聯紀錄等件，暨甲○
    ○與葉祖華之生活照、往來書信（見八十八年度偵字第二六一七一號卷第九十六
    頁至九十九頁、本院前審卷第一八七頁）、往來書信（見八十八年度偵字第二六
    一七一號卷第一百零五頁、本院前審卷第一百零七頁）附卷足憑。而觀之被告二
    人夫婿自九十年十月三十日來臺依親前，與被告二人之通聯紀錄，倘非真實夫妻
    ，衡情應無聯絡如此頻繁之理；再依被告二人之配偶來台依親後，葉祖華與被告
    甲○○及其子女陳信安、陳怡均同住，林齊良亦與被告乙○○同住，有被告二人
    人確與其夫婿有共同生活，所辯不是假結婚，應非虛妄。
  (二)第一審共同被告宋桂英於警詢時供稱仲介被告二人與大陸地區男子葉祖華、林齊
    良假結婚之事，於原審中亦陳稱被告二人知悉前去大陸係辦理假結婚事宜，惟於
    第一次偵查時即否定前詞，陳稱只辦理謝褚銘一對，只介紹被告二人至大陸，被
    告二人之婚姻非其所辦理（見八十八年度偵字第二五○○六號卷第八十二頁反面
    ），並於原審陳述因大陸人林華安（葉袓華的姐夫）沒有依約定給付其佣金，遂
    未再插手後續事宜（見原審卷第八十七頁），復更稱有介紹被告二人之婚姻，當
    時約定如果是真結婚，被告二人要給予媒人錢，如果是假結婚，其將代大陸人士
    轉交費用，並抽傭三、四萬元，至於被告二人是否真結婚一事，其未參與（見八
    十八年度偵字第二五○○六號卷第一二六頁反面）；又被告乙○○供稱，其夫婿
    林齊良是宋桂英所介紹認識，宋桂英有仲介兩岸人士結婚，因被告單身，宋桂英
    遂向其表示可以先去大陸看看，中意再結婚，並表示如果是真結婚就更好，被告
    並稱宋桂英有表示辦理假結婚後將給付其五萬元，不需履行同居義務，但被告表
    示希望真結婚，故未收受宋桂英金錢（見八十八年度偵字第二五○○六號卷第一
    一一頁反面、第一一二頁）；而被告甲○○亦稱，當初宋桂英表示辦理假結婚係
    先給付被告五萬元，待大陸配偶葉祖華來台後，再支付餘款八萬元，剛開始宋桂
    英也是要其辦理假結婚，但亦表示如果是真結婚更好，如果不喜歡就當成去大陸
    旅遊，但被告是真的想與葉祖華結婚等語（見八十八年度偵字第二五○○六號卷
    第一百十頁反面、第一百十一頁），足見宋桂英仲介兩岸婚姻，並不排除有成立
    婚姻真意之可能，而其陪同被告二人至大陸，介紹當地人與其二人認識，後續發
    生之婚姻真假，亦非宋桂英可知悉，則被告二人自偵查以迄本院審理時均稱其等
    確有結婚之真意，即非不可採信，並不能僅因宋桂英有仲介其他假結婚之案例即
    遽以全盤否定。故宋桂英前後矛盾之供詞，顯有瑕疵，復無其他積極證據足資證
    明被告二人婚姻虛偽，則其所為不利於被告二人之陳述，自無法採為不利於被告
    二人之認定。
  (三)第一審共同被告謝褚銘於警詢時，雖陳述被告二人之婚姻，亦為宋桂英與鄭光明
    所辦理之兩岸假結婚案件之一（見八十八年度偵字第二五○○六號卷第一一二頁
    反面），惟被告二人均不認識謝褚銘（見本院卷第三十九頁），謝褚銘又如何能
    知被告二人內心有無結婚之真意？且承前所述，被告二人於偵審中既均否認假結
    婚，亦無其他證據可資證明被告二人嗣後締結婚姻之時，無結婚之真意，則謝褚
    銘之陳述，尚無法作為不利於被告二人之供述證據。
  (四)被告二人於第一次偵查時即否認警詢筆錄自白之任意性，並於本院為警詢自白非
    具真實性之抗辯。被告乙○○雖自承於警詢時陳述實在，惟亦辯稱警詢時向警員
    供稱與林齊良是真結婚，而警員未待其看清筆錄即催促簽名，故警詢出現其供稱
    與林齊良係假結婚之筆錄，非其真意；而被告甲○○則堅稱其於警詢中對警員陳
    述係真結婚，但不為警察所採信（見八十八年度偵字第二五○○六號卷第一一二
    頁反面、第一○九頁）。按司法警察詢問犯罪嫌疑人，除有急迫情況且經記明筆
    錄者外，應全程連續錄音，必要時，並應全程連續錄影，旨在於建立詢問筆錄之
    公信力，並擔保詢問程序之合法正當，亦即在於擔保犯罪嫌疑人對於詢問之陳述
    係出於自由意思及筆錄所載內容與其陳述相符，故審理事實之法院，遇有被告抗
    辯其未有如詢問筆錄所載之陳述時，應先調取該詢問過程之錄音或錄影帶，加以
    勘驗，以判斷前揭程序是否依法遵行。證人即製作被告警詢筆錄之員警李修度於
    本院前審證稱，被告二人筆錄之製作係採取先與被告聊天後，再以一問一答方式
    記錄而成，有錄音云云（見本院前審卷第二○九頁、第二一一頁），惟據本院前
    審向臺北縣警察局中和分局函調該警詢錄音帶時，經函覆並無錄音帶存在，有該
    局九十年五月二十二日九十北警中刑銘字第一五三六四號函附卷可參（見本院前
    審卷第二四○頁），則證人李修度所稱有錄音乙節，即非實在。既無詢問過程錄
    音帶以資核對，復與前揭宋桂英、謝褚銘陳述不一，則被告二人警詢筆錄能否認
    有補強證據足以擔保警詢筆錄與事實相符，即有可疑，此屬證據能力之範圍，非
    同證明力可由法院依自由心證判斷，故無法依被告二人警詢筆錄之記載，遽推論
    被告二人無結婚之真意，而為不利於被告二人之認定。
五、依檢察官起訴之犯罪事實，所提出之證據及實質舉證之結果，尚無從說服本院以
    形成被告有罪之心證，此外，復查無其他確切之證據足證被告犯罪，基於無罪推
    定之原則，自應為被告無罪判決之諭知。原審未據詳酌，逕以宋桂英存有瑕疵之
    陳述，及被告二人警詢中可疑真實性之供述，遽論被告二人有使登載不實文書等
    犯行，容有誤會。本件被告上訴，否認犯罪，指摘原判決該部分不當，為有理由
    ，應由本院予以撤銷改判，而為被告無罪判決之諭知。
據上論斷，應依刑事訴訟法第三百六十九條第一項前段、第三百六十四條、第三百零
一條第一項，判決如主文。
本案經檢察官謝英民到庭執行職務。
中　　　華　　　民　　　國　　九十三　　年　　　六　　　月　　　九　　　日
                              臺灣高等法院刑事第五庭
                                  審判長法  官  曾　德　水
                                        法  官  蘇　素　娥
                                        法  官  魏　新　國
右正本證明與原本無異。
如不服本判決，應於收受送達後十日內向本院提出上訴書狀，其未敘述上訴之理由者
並得於提起上訴後十日內向本院補提理由書（均須按他造當事人之人數附繕本）。
                                        書記官　陳　秋　雄
中　　　華　　　民　　　國　　九十三　　年　　　六　　　月　　　十　　　日
